【裁判字號】    97,台上,2217
【裁判日期】    971023
【裁判案由】    請求塗銷登記等
【裁判全文】
最高法院民事判決            九十七年度台上字第二二一七號
上  訴  人  甲○○
訴訟代理人  洪文浚律師
被 上訴 人  乙○○
            丙○○
            丁○○
兼上列二人
共      同
法定代理人  戊○○
上列當事人間請求塗銷登記等事件，上訴人對於中華民國九十七
年六月十七日台灣高等法院第二審更審判決（九十六年度家上更
(一)字第一號），提起上訴，本院判決如下：
    主  文
上訴駁回。
第三審訴訟費用上訴人負擔。
    理  由
本件上訴人主張：被上訴人戊○○、乙○○為伊之胞兄，原審共
同被告洪淑真（業經判決確定）為伊母，均為被繼承人王盤銘之
繼承人。然戊○○、乙○○、洪淑真認為女兒無權繼承遺產，在
伊出嫁後，隱匿王盤銘之遺囑，故戊○○、乙○○應喪失繼承權
。其等未得伊之同意而盜蓋伊之印章，並依遺囑分別單獨辦理繼
承登記，非法取得王盤銘之遺產，而侵害伊之應繼分，故伊自得
請求返還不當利益。戊○○喪失繼承權後，應由其直系血親卑親
屬即被上訴人丙○○、丁○○代位繼承，故王盤銘之遺產應由伊
及丙○○、丁○○三人繼承之，伊自得請求丙○○、丁○○就原
判決附表一（下稱附表一）所示王盤銘之遺產，各按如原判決附
表二（下稱附表二）所示之應繼分辦理繼承登記。爰本於民法第
一千一百四十條，第一千一百三十八條、第一千一百五十一條、
第一千一百六十四條、第七百六十七條、第一百七十九條、第一
百八十四條規定，求為命：(一)戊○○應將坐落台北市○○區○○
段一小段一八四地號、一八五地號，權利範圍分別為一萬分之三
○九及三萬分之九二七（下稱一八四地號、一八五地號土地）經
台北市松山地政事務所於民國八十七年一月五日以繼承為名之繼
承登記予以塗銷；(二)乙○○應將坐落台北市○○區○○段一小段
四五九地號，權利範圍二分之一（下稱四五九地號土地）經台北
市松山地政事務所於八十七年一月五日以繼承為名之繼承登記予
以塗銷；(三)丙○○、丁○○應協同伊就被繼承人王盤銘所有如附
表一所示之遺產，各按附表二所示之應繼分辦理繼承登記之判決
（未繫屬本院者，不予贅列）。
被上訴人則以：上訴人於八十六年十一月十日早上，於台灣銀行
櫃台前，已對被上訴人戊○○陳稱有遺囑，照遺囑辦理登記就可
以等語，且因嗣後上訴人未參與下午之家庭會議，原審共同被告
洪淑真始將上訴人之前留在家中而非新刻之印章，交付被上訴人
戊○○，囑戊○○辦理本件繼承登記，渠等完全依上訴人所同意
之內容前往辦理。又依土地登記申請書、登記清冊及系爭代筆遺
囑分割遺產第一點至第三點所示，被上訴人戊○○、被上訴人乙
○○各單獨繼承取得一八四地號、一八五地號及四五九地號土地
之應有部分，原審共同被告洪淑真、被上訴人戊○○、被上訴人
乙○○、上訴人四人平均繼承取得二二三地號等十四筆土地應有
部分，而遺囑內容屬於遺產分割方法之指定，足見被上訴人戊○
○與乙○○係依據被繼承人王盤銘所指定分割遺產內容而申請繼
承登記，屬於繼承人單獨取得被繼承人某一不動產所有權而無繼
承人共有之情形，自無須取得上訴人之同意，亦毋需使用上訴人
名義及其印文，更毋庸全體繼承人會同申請。被上訴人戊○○、
乙○○係以自己名義申請繼承登記，就各該部分並無蓋用上訴人
印章、偽造上訴人名義情形，自不得謂為無效，故就被上訴人戊
○○、乙○○單獨取得上開一八四地號、一八五地號及四五九地
號土地不動產之繼承登記部分，自不生一部無效，全部無效之問
題等語，資為抗辯。
原審審理結果，以：上訴人主張之上揭事實及被上訴人戊○○、
乙○○、原審共同被告洪淑真依據系爭遺囑內容，於八十六年十
一月十八日向台北市松山地政事務所辦理系爭一八四地號、一八
五地號、四五九地號土地及附表一所示土地之繼承登記等情，為
兩造所不爭執，並有土地登記申請書、土地登記清冊、繼承系統
表、土地登記謄本附卷可稽，堪信為真實。按繼承人隱匿被繼承
人關於繼承之遺囑者，依民法第一千一百四十五條第一項第四款
規定，喪失其繼承權。所謂隱匿遺囑者，應專指繼承人使遺囑不
能執行之意，至於繼承人雖對其他繼承人隱瞞有遺囑存在之事實
，但如並不因此而妨礙遺囑之執行，則因被繼承人之真正意思仍
得以實現，並非對被繼承人遺囑之不正行為，自非屬隱匿遺囑之
行為而無上開規定之適用。依卷附台灣台北地方法院（下稱台北
地院﹚九十一年度訴字第四六六號上訴人告訴被上訴人戊○○、
原審共同被告洪淑真偽造文書案件所附被上訴人戊○○、乙○○
及上訴人之訊問筆錄內容，可知上訴人於原審自陳戊○○於王盤
銘往生後約一個月即八十六年九月二日始透露王盤銘立有遺囑，
且有律師、見證人等情，足證被上訴人戊○○、乙○○於辦理系
爭繼承登記前，上訴人已知悉有系爭遺囑存在之事實，僅不知該
遺囑之內容而已。系爭遺囑既為真正而非偽造，被上訴人戊○○
與乙○○縱使對上訴人隱瞞系爭遺囑之內容，但並未因此使系爭
遺囑不能執行，反而持系爭遺囑辦理繼承登記，並使上訴人依系
爭遺囑第三點取得該等土地所有權應有部分，確實執行系爭遺囑
以實現被繼承人王盤銘之意思，自無民法第一千一百四十五條第
一項第四款規定之適用，故被上訴人戊○○與乙○○並未喪失繼
承權。被上訴人戊○○之直系血親卑親屬即被上訴人丙○○、丁
○○自無代位繼承可言。次查依內政部地政司於九十三年十一月
十九日內授中辦地字第○九三○○一六○六四號函示：本件依來
函資料所示，被繼承人代筆遺囑分割遺產之內容，均係繼承人單
獨取得某一不動產之全部所有權而無共有之情形，屬遺產分割方
法之指定，依民法第一千一百六十五條規定，自應從其所定。準
此，本件被繼承人死亡時遺囑生效，依其所定遺產分割方法即生
遺產分割之效力，由繼承人取得單獨之不動產所有權，無民法第
一千一百五十一條有關遺產未分割前為公同共有及土地登記規則
第一百二十條規定（註：即八十四年七月十二日修正公布土地登
記規則第三十一條規定）之適用，故各繼承人得本其全部所有權
人之地位單獨申請辦理繼承登記。台北市松山地政事務所更進一
步於九十七年二月四日表示：上述規定，係一般法理之闡釋，是
以縱於八十七年間申辦者，亦應基於相同之法理而適用。足證被
上訴人戊○○單獨繼承取得系爭遺囑第一點所載一八四地號、一
八五地號土地應有部分，以及被上訴人乙○○單獨繼承取得系爭
遺囑第二點所載四五九地號土地應有部分，均屬於遺產分割方法
之指定，依民法第一千一百六十五條規定，自應從被繼承人王盤
銘所定，並無民法第一千一百五十一條有關遺產未分割前為全體
繼承人公同共有及八十四年七月十二日修正公布土地登記規則第
三十一條規定之適用，自無須經上訴人之同意而共同辦理繼承登
記。而戊○○、乙○○於八十六年十一月十八日向台北市松山地
政事務所申請辦理繼承登記時，除依系爭遺囑第一點、第二點申
請前述繼承登記外，並依系爭遺囑第三點申請由全體繼承人共同
繼承，亦有土地登記申請書、登記清冊影本可證（見第一審卷(一)
第三七至三八、六七至七二頁）。惟本件關於遺囑第三點部分之
繼承登記申請行為，固因戊○○、乙○○偽造上訴人之簽名、並
盜用上訴人之印章而無效。然除去該無效部分後，法律行為仍可
獨立存在。則依民法第一百十一條規定，戊○○、乙○○就系爭
遺囑第一、二點之繼承登記仍屬有效。綜上所述，上訴人請求被
上訴人戊○○應將一八四地號、一八五地號土地之繼承登記予以
塗銷，被上訴人乙○○應將四五九地號土地之繼承登記予以塗銷
，以及被上訴人丙○○、丁○○應協同上訴人就被繼承人王盤銘
所有如附表一所示之遺產，各按附表二所示之應有部分辦理繼承
登記，均為無理由，不應准許。爰就第一審所為命被上訴人戊○
○、乙○○塗銷一八四地號、一八五地號及四五九地號繼承登記
部分之判決予以廢棄，改判駁回其訴並就第一審所為駁回其請求
丙○○、丁○○協同辦理繼承之請求部分之上訴予以駁回其上訴
，經核於法並無違背。上訴論旨，就原審取捨證據、認定事實及
解釋契約之職權行使，指摘原判決不當，求予廢棄，非有理由。
據上論結，本件上訴為無理由。依民事訴訟法第四百八十一條、
第四百四十九條第一項、第七十八條，判決如主文。
中    華    民    國  九十七  年    十    月  二十三  日
                      最高法院民事第四庭
                          審判長法官  許  朝  雄
                                法官  陳  淑  敏
                                法官  鄭  玉  山
                                法官  袁  靜  文
                                法官  許  澍  林
      本件正本證明與原本無異
                                      書  記  官
中    華    民    國  九十七  年   十一   月    四    日
                                                     Ｒ


司法院資訊處製作；財團法人民間司法改革基金會備份。
